臺灣士林地方法院民事判決　九十一年訴字第一四二號
　　原　　　告　　台北縣汐止市公所
　　法定代理人　　乙○○
　　訴訟代理人　　張振興律師
　　複　代理人　　李成功律師
　　被　　　告　　和倉營造事業股份有限公司
　　法定代理人　　陳富燕
　　訴訟代理人　　陳明良律師
　　複　代理人　　王乃民律師
　　被　　　告　　三奇營造有限公司
　　法定代理人　　丙○○
　　被　　　告　　家和園藝有限公司
　　法定代理人　　甲○○
右當事人間請求損害賠償事件，本院判決如左：
    主    文
原告之訴及假執行之聲請均駁回。
訴訟費用由原告負擔。
    事      實
甲、原告方面：
一、聲明：
  (一)被告應共同連帶給付原告新臺幣（下同）四百四十五萬二千零五十二元，及自民
    國九十年七月三十一日起至清償日止，按年息百分之五計算之利息。
  (二)原告願供擔保，請准宣告假執行。
二、陳述：
  (一)原告與被告和倉營造事業股份有限公司（下稱和倉公司），於民國八十六年三月
    二十八日訂立工程合約，約定由被告和倉公司承攬台北縣汐止市○○路○段三三
    三巷底擋土牆工程，並由被告三奇營造有限公司（下稱三奇公司）及被告家和園
    藝有限公司（下稱為家和公司）為連帶保證人。嗣因被告和倉公司於施工時，因
    排樁即灌漿壓力施作不當而造成訴外人蘇淑美所有門牌號碼台北縣汐止市○○路
    ○段三三三巷二十一號二樓房屋（下稱系爭房屋），於八十六年十月七日發生地
    基掏空下陷，房屋嚴重傾斜變形，龜裂毀損，不堪使用。蘇淑美嗣向本院起訴請
    求原告賠償，經本院以八十七年度國字第五號民事判決，判決原告應賠償給付予
    蘇淑美三百三十二萬四千五百六十元及自八十七年十月一日起至清償日止之利息
    。
  (二)原告因上開判決賠償蘇淑美之金額共計四百四十五萬二千零五十二元，乃因被告
    和倉公司有民法第四百九十四條承攬人工作瑕疪不能修補、第四百九十五條第一
    項損害賠償等責任，以及依國家賠償法第三條第二項被告和倉公司是就上開損害
    原因應負責任之人，爰依法訴請擇一判決被告和倉公司及連帶保證人即被告三奇
    公司及家和公司連帶賠償如聲明第一項之金額及利息。
三、對於被告抗辯之陳述：
  (一)本件系爭房屋之龜裂毀損，乃係蘇淑美所受損害之事實，而非「承攬工作瑕疵」
    本身，是否因被告和倉公司承攬之新建擋土牆工程有瑕庛所致，必待蘇淑美所為
    請求國家賠償事件所確定之事實為依據。查該國家賠償事件經臺灣高等法院於九
    十年二月二日以九十年度抗國字第一號裁定，駁回原告不服「駁回上訴」之抗告
    而使該事件確定，故原告就該國賠事件別無其他救濟途徑之日，始得以確認新建
    擋土牆工程涉有致他人房屋龜裂毀損之瑕疵，亦即本件原告於收受該裁定之日，
    始能確實發見被告所承攬系爭新建擋土牆工程確有系爭之瑕疵存在，是原告於九
    十一年一月二十三日提起本件：承攬人工作瑕疵不能修補之減少報酬之訴，並未
    罹於一年之短期消滅時效。
  (二)被告和倉公司另辯稱，係先有地基淘空情形，始有灌漿之補強地基行為，而非其
    灌漿行為造成地基淘空下陷，否認系爭房屋之龜裂毀損，係其工程瑕疵所致。然
    被告和倉公司對於灌漿及施作排樁工程均有疏失，而致淘空系爭房屋之地基，造
    成房屋傾斜變形，有台北市土木技師公會之鑑定報告為據，且已為本院八十七年
    國字第五號民事判決所是認，並非原告憑空指摘，被告和倉公司自應負承攬人工
    作瑕疵不能修補之責任。
  (三)灌漿工程之進行，原告固委任執行業務之專業土木技師張清雲設計施工之強度供
    被告和倉公司參作，然本件承攬工作之瑕疵，主要由於施工疏失，且被告和倉公
    司於颱風季節來臨前停工之際未完成防颱準備措施，終因八十六年八月十六日至
    十九日溫妮颱風及九月二十九日安柏颱風兩度侵襲，而致淘空系爭房屋之地基，
    要與專業土木技師張清雲之設計不生關聯。況所謂承攬，謂當事人約定一方為他
    方完成一定之工作，他方俟工作完成，給付報酬之契約，原告基於定作人之地位
    ，所負者唯「給付報酬」之債務，原告在該工程中委任專業技師設計之事項，純
    係為協助被告和倉公司處理因其施工疏失造成之地基嚴重淘空，並非定作之指示
    ，更非關原告就系爭承攬契約債務之履行，被告和倉公司要無援引民法第二百二
    十四條關於「履行輔助人」之規定而卸責之餘地。
  (四)原告在第三人蘇淑美所為請求國家賠償事件中，所須攻防者，端在「公有公共設
    施之設置或管理」有無欠缺之爭點上，如以被告和倉公司所為係「緊急避難」行
    為作為答辯，無異自認系爭公有公共設施之設置或管理確有欠缺，顯非適當之訴
    訟上主張，被告和倉公司竟以原告在該案中未為「緊急避難」之辯解有違誠信原
    則為脫詞，誠屬無稽。
  (五)原告係台北縣汐止市○○路○段三三三巷底擋土牆工程之管有機關，因被告和倉
    公司承攬擋土牆工程，而經本院八十七年國字第五號民事判決，認定原告應負國
    家賠償法第三條第一項「公有公共設施設置或管理有欠缺」之國家賠償責任，而
    該項設置或管理之欠缺，既與被告和倉公司承攬系爭工程之工作瑕疵為同一事件
    ，原告以法院判決命負國家賠償之金額，作為對被告和倉公司因其瑕疵不能修補
    而請求減少之報酬額，乃有客觀依據，並合於國家賠償法第三條第二項之規定。
四、證據：提出工程合約書、本院八十七年度國字第五號民事判決、台北市土木技師
    公會鑑定報告節錄本、台北縣汐止市農會函等件（均為影本）為證。
乙、被告和倉公司方面：
一、聲明：
  (一)駁回原告之訴。
  (二)如受不利之判決，願供擔保請准宣告免為假執行。
二、陳述：
  (一)系爭房屋在被告於八十六年八月施作之前，在八十四年間即有嚴重地基掏空及房
    屋龜裂情形，並非因被告之施作造成房屋之損害，此可由法院委託台灣省土木技
    師公會所做之鑑定報告，足以證明被告之施工與蘇淑美所有之系爭房屋之龜裂或
    地基掏空並無任何因果關係。至於原告所依據台北市土木技師公會所為之鑑定報
    告係訴訟外私下委託所為之鑑定，並未通知被告到場陳述意見，且該鑑定對於系
    爭房屋於被告施工前已有嚴重掏空情形已完全不知，應不得作為證據。又本院八
    十七年度國字第五號判決中，亦不認被告施作擋土牆工程對於蘇淑美所有之系爭
    房屋之損害有因果關係。
  (二)本件灌漿行為係因八十六年十月七日因施工卡車輪胎下陷，發見汐萬路一段三三
    三巷巷尾有嚴重地基掏空情形後，原告為住戶安全，採取緊急避難行為，依其委
    請之土木技師之專業知識而向被告和倉公司定作，被告和倉公司再轉委託宏固公
    司施作，亦即先有地基掏空情形，才有灌漿行為，並非如原告所稱因被告之灌漿
    行為致房屋地基掏空下陷。又灌漿之強度及技術，均依原告所委請之訴外人張清
    雲土木技師之專業指導而施作，故施作者應無責任。張清雲土木技師為原告之使
    用人，原告自應與該技師所提供之設計負同一之責任，不能將該責任歸咎於非專
    業設計且依設計施工之被告和倉公司負責之理。
  (三)原告發見地基有嚴重掏空情形，為避免其上房屋有發生立即倒塌之急迫危險所為
    之處置，應符合民法第一百五十條之「緊急避難」行為，然原告於本院八十七年
    度國字第五號民事訴訟中卻不為主張，且於第一審判決後放棄第二審之上訴，認
    該判決確定，再向被告和倉公司主張應負瑕疵修補責任云云，其行使權利有違誠
    實及信用原則。
  (四)姑不論被告和倉公司是否應對施作排樁及灌漿工程致系爭房屋龜裂負責，縱使假
    設原告對於被告之瑕疵修補請求權及損害賠償請求權存在，然灌漿行為係於八十
    六年十月八日由被告向宏固公司定作，再由宏固公司於八十六年十月九日施工，
    施工後同月十四日即發現系爭房屋龜裂，縱認該龜裂為瑕疵，然發見日（八十六
    年十月十四日）距原告提起本件訴訟日（九十一年一月二十三日），已逾民法第
    五百十四條所規定因瑕疵發見後一年之消滅時效期間。原告主張請求權之消滅時
    效應自原告與蘇淑美之國家賠償訴訟確定時或收受駁回之裁定時起算，然並無依
    據，且該訴訟已於八十九年十一月七日確定，至原告提起本件訴訟亦罹於一年之
    消滅時效。
  (五)按國家賠償法第三條固規定：「公有公共設施因設置或管理有欠缺，致人民生命
    、身體或財產受損害者，國家應負損害賠償責任。」、「前項情形，就損害原因
    有應負責任之人時，賠償義務機關對之有求償權。」，惟本件灌漿工作搶救之標
    的為蘇淑美之房屋，並非「公有公共設施」，且該灌漿無可避免造成系爭房屋龜
    裂，則該龜裂並非系爭房屋之損害。又灌漿工作係由被告和倉公司發包與宏固公
    司承攬施作，被告和倉公司未對宏固公司為任何指示，依民法第一百八十九條規
    定，應負責之人為宏固公司。被告和倉公司係向原告承攬擋土牆之工程，而灌漿
    不在承攬範圍，是施工時發現地基掏空，所以才灌漿，被告並無賠償之義務。灌
    漿工程是宏固工程做的，而承攬的程序與一般工務機關發包程序不同，是因情況
    緊急，因當時是颱風季節，所以才有市公所緊急發包的動作，被告和倉公司當時
    是與原告有承攬關係，因要緊急發包，所以被告和倉公司只是替原告找宏固公司
    來，宏固工程是專業的灌漿公司，被告和倉公司不是專業灌漿公司。
三、證據：提出工程日報表、會勘紀錄、掏空位置圖、照片、原告八十六年十二月九
    日八六北縣汐建字第三○○八八號函、台灣省土木技師工會八八─○二四四號鑑
    定報告書第一冊、汐止市民代表大會決議、陳情書、台北縣汐止鎮函等件（均影
    本）為證。
丙、被告家和公司方面（未於最後言詞辯論期日，惟據其先前之聲明及陳述略以）：
一、聲明：
   (一)駁回原告之訴。
   (二)如受不利之判決，願供擔保請准宣告免為假執行。
二、陳述：援引被告和倉公司所為之陳述。
丁、被告三奇公司方面：
    未於言詞辯論期日到場，亦未提出任何書狀陳述意見。
戊、本院依職權調閱本院八十七年度國字第五號民事判決及八十七年度訴字第二七三
    號判決全卷。
    理      由
甲、程序方面：
一、本件原告台北縣汐止市公所之法定代理人於起訴後已由周麗美變更為乙○○，原
    告台北縣汐止市公所並依法聲明承受訴訟，經查於法尚無不合，自應准許，先予
    敘明。
二、本件被告三奇公司及家和公司經合法通知，被告家和公司未於最後言詞辯論期日
    到場，被告三奇公司未於言詞辯論期日到場，核無民事訴訟法第三百八十六條所
    列各款情形，爰依原告之聲請，由其一造辯論而為判決。
二、按「訴狀送達後，原告不得將原訴變更或追加他訴，但有下列情形之一者，不在
    此限：二、請求之基礎事實同一者。三、擴張或減縮應受判決事項之聲明者」，
    民事訴訟法第二百五十五條第一項第二款及第三款分別定有明文。本件原告起訴
    原基於民法第四百九十四條規定之瑕疵不能修補之減少報酬請求權，嗣於九十一
    年七月二十三日另以書狀表示再主張依民法第四百九十五條第一項之損害賠償請
    求權以及國家賠償法第三條第二項之求償權法律關係，請求法院擇一加以裁判，
    核其上開追加之法律關係均係本主張該承攬之工作有瑕疵而生，依前開法條規定
    以及爭議一次解決性，自應予准許。原告起訴原請求被告應共同連帶給付原告三
    百三十二萬四千五百六十元，及自八十七年十月一日起至清償日止，按年息百分
    之五計算之利息。嗣於九十一年九月十日以書狀表示請求被告應共同連帶給付原
    告四百四十五萬二千零五十二元，及自九十年七月三十一日起至清償日止，按年
    息百分之五計算之利息，核其變更顯係擴張應受判決事項之聲明，參照前開法條
    規定，亦應予准許，先予敘明。
乙、實體方面：
一、本件原告起訴主張：原告與被告和倉公司，於八十六年三月二十八日訂立工程合
    約，約定由被告和倉公司承攬台北縣汐止市○○路○段三三三巷底擋土牆工程，
    嗣因被告和倉公司於施作排樁及灌漿工程時，因施作不當而造成蘇淑美所有之系
    爭房屋，於八十六年十月七日發生地基淘空下陷，房屋嚴重傾斜變形，龜裂毀損
    ，不堪使用。蘇淑美嗣向本院起訴請求原告賠償，經本院以八十七年度國字第五
    號民事判決，判決原告敗訴，原告因此賠償予蘇淑美四百四十五萬二千零五十二
    元，爰依民法第四百九十四條、第四百九十五條第一項或依國家賠償法第三條第
    二項之規定，請求被告和倉公司及連帶保證人即被告三奇公司、家和公司連帶賠
    償如聲明第一項之金額及利息，並請求本院擇一而為判決。
二、被告和倉公司及家和公司則略以：不論被告和倉公司是否應對排樁及灌漿工程之
    施作致系爭房屋龜裂負責，縱使假設原告對於被告和倉公司及家和公司之瑕疵修
    補或損害賠償請求權存在，然灌漿行為係於八十六年十月八日由被告向宏固公司
    定作，再由宏固公司於八十六年十月九日施工，施工後同月十四日即發現系爭房
    屋龜裂，縱認該龜裂為瑕疵，不論從發見日（八十六年十月十四日），抑或是自
    原告與蘇淑美之國家賠償訴訟確定日即八十九年十一月七日起算，至原告提起本
    件訴訟（九十一年一月二十三日）亦均罹於一年之消滅時效。而國家賠償法第三
    條固規定：「公有公共設施因設置或管理有欠缺，致人民生命、身體或財產受損
    害者，國家應負損害賠償責任。」、「前項情形，就損害原因有應負責任之人時
    ，賠償義務機關對之有求償權。」，惟本件灌漿工作搶救之標的為蘇淑美之房屋
    ，並非「公有公共設施」，且該灌漿無可避免造成系爭房屋龜裂，則該龜裂並非
    系爭房屋之損害。又灌漿工作係由被告和倉公司發包與宏固公司承攬施作，被告
    和倉公司未對宏固公司為任何指示，依民法第一百八十九條規定，應負責之人為
    宏固公司。被告和倉公司係向原告承攬擋土牆之工程，而灌漿不在承攬範圍，是
    施工時發現地基掏空，所以才灌漿，被告並無賠償之義務等語資為抗辯。
三、原告起訴主張原告與被告和倉公司訂有合約，約定由被告和倉公司承攬台北縣汐
    止市○○路○段三三三巷底擋土牆工程，被告三奇公司及被告家和公司為連帶保
    證人，以及蘇淑美所有之系爭房屋確實發生地基掏空下陷，房屋嚴重傾斜變形，
    龜裂毀損等事實，業據原告提出工程合約書及本院八十七年度國字第五號民事判
    決（均影本）為證，且為被告和倉公司、家和公司所不爭執，自堪信為真實。茲
    因被告和倉公司、家和公司針對原告主張之減少價金或損害賠償之請求提出時效
    抗辯，從而首應審究者係原告之減少價金或損害賠償之請求權是否已罹於時效？
    茲分述如下：
  (一)按民法第四百九十三條至第四百九十五條所規定定作人之權利，即請求修補或自
    行修補請求償還費用之權利、解除契約或請求減少報酬之權利，及請求損害賠償
    賠償之權利，此種權利均以從速行使為宜，故在應行交付之工作，若其瑕疵自交
    付後經過一年始發見者，即不得更行主張，其工作有無須交付之性質者，則工作
    物完成時起，經過一年，亦不得主張，蓋以定作人所有之權利，若未特約期間負
    擔保責任，則其權利狀態，恆有不確實之虞，故一年後因時效而消滅，使權利有
    確定之期限，此觀諸民法第四百九十八條之立法意旨自明。
  (二)依八十八年四月二十一日修正公佈，於八十九年五月五日施行前之民法第五百十
    四條第一項規定「定作人之瑕疵修補請求權、修補費用償還請求權、減少報酬請
    求權、或契約解除權，均因瑕疵發見後一年間不行使而消滅。」，已明文規定定
    作人之減少報酬請求權因瑕疵發見後一年間不行使而消滅，固不待言，該條規定
    雖未規定民法第四百九十五條之損害賠償請求權，亦應於瑕疵發見後一年間不行
    使而消滅，但查依前所述定作人之前揭自民法第四百九十三條至第四百九十五條
    所規定之定作人之權利，此種權利均應以從速行使為宜，雖於修正前之民法第五
    百十四條並未明列第四百九十五條之定作人損害賠償請求權，因瑕疵發見後一年
    間不行使而消滅，但基於類似事物應為相同處理之法理，民法第四百九十五條之
    定作人損害賠償請求權自應類推適用於瑕疵發見後一年間不行使而消滅之除斥期
    間，況且依修正後之民法第五百十四條第一項亦增列定作人之損害賠償請求權亦
    因瑕疵發見後一年間不行使而消滅，亦應認修正前民法第四百九十五條之請求權
    除斥期間以發現瑕疵後一年間不行使而消滅始符合立法之意旨。
  (三)經查，本件原告起訴主張被告和倉公司有施作排樁及灌漿工程之瑕疵，無非係以
    委託台北市土木技師公會所出具之鑑定報告為據，惟按該鑑定報告製作完成日期
    為八十七年一月二十二日，則顯見原告於斯時已知悉有前揭所主張之瑕疵存在，
    原告於瑕疵發見後方於九十一年一月二十三日提起本件訴訟主張減少價金或損害
    賠償之請求權，均顯已逾上開法條規定之瑕疵發見後一年間不行使而消滅之除斥
    期間，因此被告和倉公司、家和公司此部分時效之抗辯應予採信，是原告此部分
    之請求為無理由。
四、次按「承攬人所為之瑕疵不能修補者，定作人得請求減少報酬。」、「因可歸責
    於承攬人之事由，致工作發生瑕疵者，定作人除依前二條之規定，請求修補或解
    除契約，或請求減少報酬外，並得請求損害賠償。」民法第四百九十四條及第四
    百九十五條第一項固定有明文，惟按當事人主張有利於己之事實者，就其事實有
    舉證之責任，民事訴訟法第二百七十七條亦有明文規定。因此，原告是否得向被
    告三奇公司主張請求減少價金或損害賠償，應先審酌承攬人即被告和倉公司之承
    攬工作有無瑕疵？經查，依原告提出之台北市土木技師公會所作之鑑定，以及本
    院八十七年度國字第五號之國家賠償民事判決之內容觀之，其中台北市土木技師
    公會所作之鑑定標的係包括二個部分：「台北縣汐止市○○路○段三三三巷底擋
    土牆。」、「台北縣汐止市○○路○段三三三巷十四、十六、十七、十九、二十
    一、二十三號等六棟建築物」，雖鑑定結論提及：「本鑑定標的物建築物老舊，
    部分原已有若干裂縫‧‧營造廠商對於原設計本意並不了解，除將舊檔土牆之被
    填土加以挖除外，甚至於在排樁施工時，採多根同時施作，使得舊檔土牆之主動
    土壓增加甚多，造成建築物嚴重損壞，故研判該損害與新建擋土牆之施工不無關
    係。」等語（台北市土木技師公會鑑定報告第一冊第十五頁），然並未指明營造
    廠商之施工造成哪一棟建築物嚴重損害？其施工是否與系爭房屋之損害有關？也
    未說明建築物原有若干裂縫之詳細情形或是否原有地基淘空之情形，已難遽信該
    結論為真外，而且本院八十七年度國字第五號之國家賠償事件判決理由中（即理
    由三之後），也未認定被告和倉公司於八十六年十月八日灌漿前之施工有任何疏
    失，反倒是認定：「工程施工期間，遇颱風來襲，導致系爭建物產生嚴重裂縫，
    由原告（即蘇淑美）會同和倉公司以灌漿方式搶救，因未擬具完善計劃，注意灌
    漿壓力，致房屋之毀損加劇，乃被告（即原告台北縣汐止市公所）定作指示上之
    過失‧‧八十六年十月八日（應係誤載為七日）系爭建物發生嚴重龜裂傾斜，乃
    被告（即原告台北縣汐止市公所）之承辦人員會同承商勘查後，未擬具完善計劃
    ，注意監測灌漿壓力所致，其指示有所疏失所致」等語（見該判決第十七頁及第
    十八頁），因此，依原告所舉之前開證據尚難認被告和倉公司之有何承攬工作之
    瑕疵存在，從而，原告向被告三奇公司請求減少價金或損害賠償，亦為無理由。
五、至於原告另以國家賠償法第三條第二項之求償權請求被告三人連帶負責，惟該條
    求償權之成立，必須賠償義務機關因國家賠償法第三條第一項之規定，因公有公
    共設施設置或管理有欠缺，致人民生命、身體或財產受損害者，國家應負損害賠
    償責任時，方得就損害原因有應負責任之人行使求償權。查蘇淑美所據以向原告
    請求國家賠償之請求權依據乃係基於國家賠償法第二條第二項，已為本院八十七
    年度國字第五號之確定判決所是認（見該判決第十九頁），原告迄今未舉出上開
    事件是否屬原告之公有公共設施因設置或管理有欠缺所導致之國家賠償案件之任
    何證據，亦未說明該公有公共設施因設置或管理之欠缺應由被告和倉公司負責之
    證據，從而，原告依國家賠償法第三條第二項之求償權規定請求被告三人連帶負
    賠償責任，自難認有理由。綜上所述，原告之訴均無理由，均應予以駁回。又原
    告受敗訴判決，其假執行之聲請即失所依據，應併予駁回。
六、本件事證已臻明確，兩造其餘攻擊防禦方法及舉證，核與判決無影響，毋庸一一
    論列，併此敘明。
七、據上論結：本件原告之訴為無理由，依民事訴訟法第三百八十五條第一項前段、
    第七十八條，判決如主文。
中　　　華　　　民　　　國　　九十一　　年　　　十二　　　月　　十二　　日
                                        臺灣士林地方法院民事第二庭
~B法　　　官　林政佑
右為正本，係照原本作成。
如對本判決上訴須於判決送達後廿日內向本院提出上訴狀。
中　　　華　　　民　　　國　　九十一　　年　　　十二　　　月　　十八　　日
~B法院書記官　周霙蘭
